【裁判字號】    99,訴,596
【裁判日期】    990928
【裁判案由】    損害賠償
【裁判全文】
臺灣高雄地方法院民事判決               99年度訴字第596號
原      告  甲○○
訴訟代理人  戴國石律師
被      告  戊○○
訴訟代理人  沈志祥律師
被      告  丁○○
訴訟代理人  尤挹華律師
            郭正鵬律師
上列當事人間請求損害賠償事件，本院於民國99年9 月13日言詞
辯論終結，判決如下：
    主  文
原告之訴及假執行之聲請均駁回。
訴訟費用由原告負擔。
    事實及理由
一、原告主張：坐落高雄縣大寮鄉○○○段2238、2238-2地號土
    地（下稱系爭土地）為被告丁○○所有，坐落系爭土地上門
    牌號碼為高雄縣大寮鄉○○○路85號之未保存登記建物（下
    稱系爭建物）則為被告戊○○所有。嗣被告透過訴外人富住
    通不動產仲介經紀股份有限公司鳳山分公司（下稱富住通鳳
    山分公司）業務丙○○之介紹，於民國98年9 月14日，由戊○○代理丁○○，與伊就系爭土地及建物，簽訂不動產買賣
    契約書（下稱系爭買賣契約），雙方約定價金為新台幣（下
    同）1,800 萬元，給付方式為簽約日交付簽約款120 萬元，
    第二期備件款為440 萬元，第三期完稅款於稅單核下3 日內
    給付440 萬元，尾款800 萬元於貸款核撥日付清；又伊已依
    約於簽約日給付面額為120 萬元之支票（下稱系爭支票）作
    為簽約款，惟因被告未備齊相關文件，被告乃將上開支票交
    由富住通鳳山分公司店長乙○○代為保管，惟此乃被告與富
    住通鳳山分公司間之關係，不影響伊已依約交付簽約款之事
    實。詎被告戊○○於98年9 月17日，以存證信函表示丁○○
    未經其合法代理，且伊未給付任何簽約款為由，拒絕履行系
    爭買賣契約，伊即發函要求被告於同年10月14日出面與伊協
    商，並應繼續履行系爭買賣契約，惟被告迄今仍拒絕履行契
    約，伊自得依系爭買賣契約第9 條第1 項之約定，以起訴狀
    繕本之送達為解除系爭買賣契約全部之意思表示，並請求被
    告應返還伊已交付之簽約款120 萬元，及給付按已支付之價
    款加倍即240 萬元作為違約賠償。爰本於系爭買賣契約書第
    9 條第1 項之約定及民法第259 條第1 款規定，提起本訴。
    並聲明請求：(一)、被告應給付原告360 萬元及自起訴狀繕本
    送達翌日起至清償日止，按年息5%計算之利息；(二)、願供擔
    保，請准宣告假執行。
二、被告答辯及聲明：
(一)、被告被告丁○○部分：伊並未授權被告戊○○代理伊訂定系
    爭買賣契約，此觀被告戊○○於與原告簽訂系爭買賣契約時
    ，並未出具書面之授權書即明。又原告雖主張被告戊○○持
    有系爭土地之權狀及伊之身分證影本、印章，惟伊係因與被
    告戊○○基於姊弟之信任關係，始將系爭土地之權狀交付被
    告戊○○，而被告戊○○所持伊之身分證影本為舊式之身分
    證影本，印章亦非印鑑章，此均為被告戊○○自行取用，並
    非伊所交付，自不得據此驟認伊有由自己之行為表示以代理
    權授予他人之表見代理事實。另原告明知被告戊○○於簽約
    時並未提出伊之授權書，及因被告戊○○未備齊伊之授權文
    件，故原告將第一期簽約款120 萬元交由富住通鳳山分公司
    保管等情，此均顯示原告對於被告戊○○是否已獲得伊授權
    以出售系爭土地乙事，尚存重大疑慮，即難謂原告為善意之
    第三人，是被告戊○○以伊名義簽訂系爭買賣契約書，乃屬
    無權代理，且無表見代理之適用，伊已明白拒絕承認，自對
    伊不生任何效力。再者，系爭支票迄今仍保管於富住通鳳山
    分公司，且該公司亦非被告之代理人，被告自始未受領系爭
    支票，即未受領原告提出之120 萬元簽約款，原告請求被告
    返還120 萬元，顯無理由。此外，縱認原告依系爭買賣契約
    得請求已支付價款之2 倍作為違約金，原告請求違約金240
    萬元高達買賣價金之13% ，且因系爭支票並未兌現，原告並
    無因系爭買賣契約不履行受有實際財產損害，足認原告請求
    240 萬違約金顯屬過高，應予酌減等語，資為抗辯。
(二)、被告戊○○部分：伊並未收受原告交付之系爭支票，故原告
    請求伊等返還120 萬元即無理由；再者，系爭買賣契約之性
    質，應僅屬買賣之預約，買賣契約尚未成立，又縱鈞院認系
    爭買賣契約非屬預約之性質，惟伊並未受被告丁○○之委任
    ，是系爭買賣契約於簽約時效力未定，經被告丁○○明白表
    示不同意後，系爭買賣契約即失其效力等語，資為抗辯。
(三)、被告並均聲明：(一)、原告之訴及假執行之聲請均駁回；(二)、
    如受不利判決，願供擔保，請准宣告免為假執行。
三、本件兩造不爭執事項及爭點：
(一)、不爭執事項：
 1、系爭土地為被告丁○○所有，系爭房屋則為被告戊○○所有
    。
 2、原告與被告戊○○有於98年9 月14日簽訂系爭買賣契約書（
    惟被告爭執其性質為買賣之「預約」）。
 3、原告有於簽約當日提出面額為1,200,000 元之系爭支票1 紙
    ，由富住通鳳山分公司代為保管。
 4、被告戊○○於簽約時有提出系爭土地之所有權狀及被告丁○○舊式身分證影本及印章，但未提出身分證正本、授權書及
    印鑑證明。
 5、原告有收受被告戊○○於98年9 月17日寄發之存證信函（見
    本院卷第17頁）。被告戊○○有於98年10月8日 、被告丁○○有於98年10月9 日收受原告於98年10月7 日寄發之存證信
    函（見本院卷第18頁至第19頁）。
(二)、爭點：
 1、原告是否已將系爭支票交付被告？
 2、系爭買賣契約書性質為買賣之預約或為買賣契約？
 3、被告戊○○簽訂系爭買賣契約書，是否有得被告丁○○之授
    權？
 4、如無，被告丁○○是否應負表見代理之責任？
 5、原告主張被告應返還簽約款1,200,000 元及2,400,000 元之
    損害賠償，有無理由？
四、茲就上開爭點，析述本院得心證之理由如下：
(一)、原告是否已將系爭支票交付被告？
 1、原告主張系爭支票已交付被告戊○○，而由被告戊○○交付
    予富住通鳳山分公司店長乙○○代為保管；然此為被告所否
    認，並辯稱被告戊○○自始未取得系爭支票，且富住通鳳山
    分公司店長乙○○並非代被告保管系爭支票等語。經查，原
    告雖聲請傳喚證人乙○○到庭證稱：「當天戊○○與丁○○
    通電話，請他當天馬上把授權書傳真到我們公司，被告戊○○有跟被告丁○○轉述，我們跟他說整個交易要出具印鑑證
    明及戶籍謄本，被告丁○○說他父親會南下高雄，我請他隔
    日將這2 份文件及授權書請被告丁○○的父親攜帶到高雄交
    給我們，我們再將原告交付的120 萬元支票交給戊○○代領
    」、「我是向兩方建議把這筆錢交給我們公司保管，等被告
    備齊文件之後再由我們交給被告。當天原本原告有將120 萬
    元支票交給被告，但我建議他們先將這筆錢交由我們保管」
    、「（問：當天是誰把支票交給你保管的？）當天是戊○○
    將支票交給我的」、「（問：這張支票你們是為誰保管？）
    我們是為丁○○保管的」等語為證（見本院卷第81頁至第82
    頁）。然而，經被告丁○○訴訟代理人當庭提示富住通鳳山
    分公司提供予原告之簽約過程錄音帶而由原告製作的錄音譯
    文（98年9 月14日下午7 時59分至同日下午8 時24分）予證
    人乙○○閱覽，質疑依該錄音譯文並無關於證人乙○○所述
    建議雙方將系爭支票交由其保管乙事，實係證人乙○○直接
    表示應將系爭支票交由其公司保管，待被告丁○○提出正式
    文件後再將系爭支票交給被告之情，就此質疑，證人乙○○
    當庭承認從上開譯文記載確實與其所述不符（見本院卷第82
    頁至第83頁），由此可知證人乙○○上開證述之真實性已有
    可疑。
 2、又按稱委任者，謂當事人約定，一方委託他方處理事務，他
    方允為處理之契約。當事人之任何一方，得隨時終止委任契
    約。民法第  528 條、第549 條第1 項分別定有明文。倘依
    證人乙○○前揭所述，於98年9 月14日簽約當日原告已將系
    爭支票交付予被告戊○○，再由被告戊○○委託富住通鳳山
    分公司保管，被告戊○○既係委託人，自無受限於受任人即
    富住通鳳山分公司之理，當可隨時終止委任關係而向富住通
    鳳山分公司取回系爭支票，惟證人乙○○卻證稱：「（問：
    為何你們要先代為收受支票？不等被告文件齊備後再由原告
    將支票交給被告？）因為兩方簽的是買賣合意契約書，因為
    我們是中間者，為了確保交易安全萬一被告沒有將文件齊備
    ，120 萬元又被被告領走，我們公司就得負擔120 萬元的連
    帶保證責任。…原告有同意當天不直接將支票交給被告，先
    交給我們保管，等到被告交付正式文件後再由我們將支票交
    給被告」等語甚詳（見本院卷第81頁），顯見於被告提出被
    告丁○○身分證明文件、印鑑證明及授權書前，被告實際上
    無法隨時向富住通鳳山分公司取得系爭支票，此情即與證人
    乙○○證述係由被告戊○○將系爭支票交付並委託其為被告
    丁○○保管之委任法律關係不符。
 3、再者，證人乙○○於本院審理時自承富住通鳳山分公司在處
    理不動產仲介買賣時，如買受人交付價金予出賣人時，該公
    司會請出賣人在制式不動產買賣契約書的收款明細表，惟本
    件並沒有在系爭買賣契約書之收款明細表讓被告簽收等語明
    確（見本院卷第83頁），可知系爭買賣契約雙方及居間處理
    之富住通鳳山分公司於簽約當日均認知被告尚未收訖系爭支
    票，否則自當於系爭買賣契約書上令被告戊○○具名簽收無
    訛；且觀諸系爭買賣契約第14條其他特別約定第10項約定：
    「當約當日出賣人應備證件（身分證、授權書及印鑑證明）
    未備齊，簽約金由富住通不動產仲介經紀（股）公司鳳山分
    公司先行代為保管，俟賣方補齊文件後，再交付賣方收執」
    ，依上開約定記載，客觀上亦可認原告並未將系爭支票交付
    予被告收受；又佐以證人乙○○先前證稱：「原告有同意當
    天不直接將支票交給被告，先交給我們保管，等到被告交付
    正式文件後再由我們將支票交給被告」等語，依上各情交互
    參析，自堪認定原告於98年9 月14日簽訂系爭買賣契約當日
    確實未將系爭支票交付予被告戊○○，反係富住通鳳山分公
    司於徵得原告同意後，由富住通鳳山分公司為原告保管系爭
    支票，待被告備齊文件後，再將系爭支票交付予被告收受，
    要屬無疑。準此，證人乙○○證稱被告於簽約當日有收受系
    爭支票並委託其代被告丁○○保管等語，顯不實在，要不可
    採。
 4、末查，富住通鳳山分公司取得系爭支票後，逕將該支票交予
    代書李嘉娜，系爭支票迄今仍在李嘉娜處，業據證人即富住
    通鳳山分公司營業員丙○○到庭證述明確（見本院卷第85頁
    ），證人乙○○並證稱其有通知原告取回系爭支票，但原告
    並未領取，其有請丙○○送還予原告等語甚詳（見本院卷第
    83 頁 ），足認被告自始迄今未曾收受原告交付之系爭支票
    ，又被告亦未委託富住通鳳山分公司代為保管系爭支票，已
    如前述，從而，原告主張系爭支票已交付予被告戊○○，而
    由被告戊○○交由富住通鳳山分公司店長乙○○代為保管，
    不足採信。
(二)、關於系爭買賣契約是否屬預約性質？被告丁○○是否授權被
    告戊○○簽訂系爭買賣契約？被告丁○○是否應負表現代理
    責任？兩造雖互有爭執，然而，依系爭買賣契約第9 條第1
    項：「若有可歸責於乙方之事由，致違反本契約各項義務之
    履行逾五日，應負遲延責任，…。若經甲方催告限期履約而
    賣方仍逾期不履約時，甲方得解除契約，乙方並應按甲方已
    支付之價款加倍返還予甲方作為違約賠償，並負擔已發生之
    所有費用」之規定，原告得以被告逾期不履約為由請求被告
    給付違約賠償之金額，係以原告已支付之價款為計算基準，
    原告既尚未將系爭支票交付予被告，而未曾給付任何價款予
    被告收受，則縱然系爭買賣契約確屬成立且對被告均生效力
    ，原告亦無從依上開規定請求被告給付240 萬元違約金甚明
    。又被告自始迄今未曾取得系爭支票，且該支票目前仍由富
    住通鳳山分公司交由代書李嘉娜保管中，原告主張解除系爭
    買賣契約後請求被告返還系爭支票之票面金額120 萬元，亦
    屬無據。從而，本院就本案其他爭點，自無予以一一論駁之
    必要，附此敘明。
五、綜上所述，原告依據民法第259 條第1 款規定及系爭買賣契
    約書第9 條第1 項之約定，請求被告給付3,600,000 元，及
    自起訴狀繕本送達翌日起至清償日止，按年息5%計算之利息
    ，為無理由，應予駁回。又原告之訴既經駁回，其假執行之
    聲請失所附麗，應依予駁回。
六、本件事證已臻明確，兩造其餘攻擊防禦方法與舉證，核與判
    決結果無影響，爰不逐一論述，附此敘明。
七、據上論結，本件原告之訴為無理由，依民事訴訟法第78條，
    判決如主文。
中    華    民    國    99    年    9     月    28    日
                  民事第六庭  法  官  林書慧
以上正本係照原本作成。
如對本判決上訴，須於判決送達後20日內向本院提出上訴狀。如
委任律師提起上訴者，應一併繳納上訴審裁判費。
中    華    民    國    99    年    9     月    28    日
                              書記官  史華齡

司法院資訊處製作；財團法人民間司法改革基金會備份。
